【裁判字號】    97,訴,1288
【裁判日期】    990528
【裁判案由】    減少價金等
【裁判全文】
臺灣桃園地方法院民事判決              97年度訴字第1288號
原      告  李嘉嘉
訴訟代理人  韓邦財律師
            王唯鳳律師
複  代理人  魏釷沛律師
被      告  夏其政
訴訟代理人  簡長順律師
複  代理人  江松鶴律師
被      告  汎太開發不動產仲介股份有限公司
法定代理人  林王秀治
訴訟代理人  王道元律師
            邱奕澄律師
複  代理人  林珪嬪律師
上列當事人間請求減少價金等事件，本院於中華民國99年5 月12
日言詞辯論終結，判決如下：
    主  文
被告夏其政應給付原告新臺幣玖拾萬壹仟元及自民國九十七年八
月八日起至清償日止，按週年利率百分之五計算之利息。
原告其餘之訴駁回。
訴訟費用由被告夏其政負擔二分之一，餘由原告負擔。
本判決第一項於原告以新臺幣拾萬壹仟元為被告夏其政供擔保
後，得假執行。但被告夏其政如以新臺幣玖拾萬壹仟元為原告供
擔保後，得免為假執行。
原告其餘假執行之聲請駁回。
    事實及理由
壹、程序方面：
    按訴狀送達後，原告不得將原訴變更或追加他訴。但請求之
    基礎事實同一者、擴張或減縮應受判決事項之聲明者、不甚
    礙被告之防禦及訴訟之終結者，不在此限，民事訴訟法第25
    5 條第1 項但書第2 款、第3 款、第7 款分別定有明文。經
    查：(一)本件原告起訴時原聲明略以：「被告夏其政應給付原
    告新臺幣（下同）1,500,000 元及自本起訴狀繕本送達之翌
    日起至清償日止，按週年利率百分之5 計算之利息。……」
    等語。嗣於民國98年4 月10日以書狀追加汎太開發不動產仲
    介股份有限公司（下稱汎太公司）為被告並聲明：「1.同上
    述聲明。2.被告汎太公司應給付原告1,500,000 元及自本追
    加起訴狀繕本送達之翌日起至清償日止，按週年利率百分之
    5 計算之利息。3.第一、二項聲明，其中任一被告已為給付
    ，就其給付範圍，他被告免給付義務。」等語，原告係以被
    告汎太公司仲介本件房地買賣有疏失而請求賠償，追加部分
    與原起訴部分之事實具關連性且證據共通，亦不甚礙被告之
    防禦及訴訟之終結，依前開規定，應予准許。(二)原告復於99
    年2 月10日具狀減縮對於被告夏其政、汎太公司請求金額各
    為901,000 元，並依消費者保護法第51條規定，追加請求被
    告汎太公司給付原告懲罰性賠償金500,000 元。前者為減縮
    應受判決事項之聲明；後者則屬訴訟標的之追加，因懲罰性
    賠償金係依「損害額」比例定之，與上開請求被告汎太公司
    給付901,000 元損害賠償，核屬請求之基礎事實同一，且不
    甚礙於被告汎太公司之防禦及訴訟之終結，合於首揭規定，
    均予准許。
貳、實體方面：
一、原告主張：
(一)、原告前透過被告汎太公司於92年7 月13日，以6,500,000 元
    價金向被告夏其政購得其所有坐落桃園縣桃園市○○段248-
    35地號土地（下稱系爭土地）及其上同段1468建號建物（門
    牌號碼桃園縣桃園市○○○街151 巷1 弄14號，下稱系爭房
    屋）、同段248-1 、248-8 地號土地應有部分各50分之1 ，
    並簽有不動產買賣契約書（下稱系爭買賣契約），辦妥移轉
    登記後，取得系爭房地所有權。詎97年5 月19日竟接獲訴外
    人黃健輔通知系爭房屋增建部分占用同段299 地號土地，請
    求立即拆除。嗣經桃園縣桃園地政事務所複丈，確認系爭房
    屋增建部分之一部（下稱系爭增建部分）占用同段299 地號
    土地。
(二)、對被告夏其政請求部分：
１、系爭房屋之增建部分對外並無獨立出入之空間，在使用功能
    上，與經登記之建物作為一體利用，為不具獨立性之建築，
    故原建物所有權範圍因而擴張，為買賣標的物之範圍。
２、系爭增建部分無權占用同段299 地號土地，原告買受之系爭
    房屋所有權存在瑕疵。然被告夏其政卻於「不動產標的現況
    說明書」（下稱系爭不動產現況說明書）第6 項「是否有損
    鄰地狀況」欄位勾選「否」，致原告無法得知越界建築之情
    事；縱認購買時原告已知系爭增建部分屬違章建築，但即便
    是專業之被告汎太公司仲介人員即訴外人盧松甫亦無法查悉
    ，更遑論不具坪數概念之原告，自難以此推論原告事先知悉
    權利瑕疵存在。爰依系爭買賣契約第4 條第1 款約定：「本
    買賣之不動產，賣方保證產權清楚，如有他人主張權利或設
    定他項權利及租賃關係，應由賣方負責於尾款付清以前速予
    釐清，若買方因此受有損害時，賣方應負完全賠償責任。」
    及民法第349 條、第353 條、民法第227 條規定，請求被告
    夏其政賠償損害。退步言，縱認原告購買時已知系爭房屋存
    在權利瑕疵，但系爭買賣契約第4 條第1 款已約明「賣方保
    證產權清楚」，屬民法第351 條所定「契約另有訂定」之情
    形，被告夏其政亦無法免責。
３、又系爭增建部分既經第三人請求拆除，實已減少系爭房屋之
    通常效用並減損其經濟價值，被告夏其政尚負有物之瑕疵擔
    保責任。原告於97年5 月19日甫接獲黃健輔通知，旋向鄰居
    求證，於97年6 月5 日通知被告夏其政並聲請調解，無怠於
    通知之情形，爰依民法第354 條第1 項、第359 條規定請求
    減少價金。
４、本件經臺灣省建築師公會桃園辦事處（下稱建築師公會）鑑
    定系爭增建部分之拆除及修復費用為901,000 元，請以此金
    額認定原告所受之損害。另系爭增建部分雖未拆除，但確有
    越界情形，被告夏其政復未能舉證原告日後不會遭他人提告
    拆除或索賠，私下又表示無意願且無財產可供賠償，故有預
    為請求之必要，爰依民事訴訟法第246 條規定提起將來給付
    之訴。
(三)、對被告汎太公司請求部分：
１、被告汎太公司係以不動產仲介為營業內容，並標榜其為全世
    界最大連鎖品牌、最值得賣方信賴之房仲、將提供客戶不動
    產說明書之完整購屋資料、詳盡解說等情，並收受130,000
    元報酬，兩造間成立居間與有償委任之混合契約。而系爭增
    建部分有無越界屬重要締約事項，被告汎太公司既已知有違
    章建築，本應依民法第535 條後段規定盡受任人之注意義務
    ，並以善良管理人之注意程度為之，及依民法第567 條規定
    盡居間人據實報告、調查義務，詳予調查，並詢問原告就系
    爭房屋需否鑑界以釐清產權，竟疏未注意，致原告受有損害
    ，應依民法第544 條規定負損害賠償責任。
２、次查被告汎太公司為房仲業者，應較一般人更具專業判斷與
    敏銳察覺力，自不能以被告夏其政於系爭不動產現況說明書
    第6 項「是否有損鄰地」、第9 項「是否有改建、增建、禁
    建或糾紛之情事」欄位均勾選「否」，即免去產權調查責任
    ；況被告汎太公司已知有增建部分，卻疏未提供「該增建部
    分可能是越界建築、是否需鑑定釐清產權」等訊息予原告，
    而鑑界僅需透過地政機關測量即可，尚無困難，被告汎太公
    司所提供之服務並不符合92年間可合理期待之房仲業者專業
    水準，有重大過失，已違反消費者保護法第7 條第1 項。爰
    依消費者保護法第7 條第3 項、不動產經紀業管理條例第26
    條第2 項規定及上開第1 項之法律關係，請求被告汎太公司
    賠償原告901,000 元（計算方式同上述(二)之4） ；併依消費
    者保護法第51規定，參酌被告汎太公司過失程度、報酬金額
    、原告之損害及本條文之立法目的，請求給付懲罰性賠償金
    500,000 元（計算式：901,000 元×60% ＝540,600 元，取
    其整數500,000 元）。
(四)、被告二人各應給付原告901,000 元部分，因僅發生一損害結
    果，屬不真正連帶債務，故其中任一被告如已為給付，另一
    被告於其給付範圍內，免給付義務等語。
(五)、並聲明：1.如主文第一項所示。2.被告汎太公司應給付原告
    901,000 元及自98年4 月10日民事追加起訴狀繕本送達之翌
    日起至清償日止，按週年利率百分之5 計算之利息。3.被告
    汎太公司應給付原告500,000 元及自99年2 月10日民事訴之
    變更追加暨辯論意旨（三）狀繕本送達之翌日起至清償日止
    ，按週年利率百分之5 計算之利息。4.第一、二項聲明，其
    中任一被告已為給付，就其給付範圍，他被告免給付義務。
二、被告夏其政則以：
(一)、系爭買賣契約已約明買賣標的物為桃園縣桃園市○○段248-
    35地號土地、同段1468建號建物並載明面積，顯不包括系爭
    增建部分，僅因該部分不具獨立性，附麗於原建物之所有權
    上，但究非兩造買賣標的物。
(二)、姑不論系爭增建部分是否為買賣標的物範圍所及，本件不動
    產買賣價額高達6,500,000 元，而原告收入僅為一般人之水
    準，自當謹慎查證，締約前原告既曾多次至現場查看，已知
    有增建且屬違章建築，系爭買賣契約又載明建物面積為48.7
    平方公尺，其坐落之同段248-35地號土地面積為73平方公尺
    ，而被告夏其政交付之建物每層樓卻有70平方公尺，扣除前
    院約20平方公尺，怎可能不知有越界情事；且鄰地所有人係
    主張其自己之權利，請求拆除越界建築，並非對原告主張買
    賣標的物之權利，故無權利瑕疵之問題。另民法第227 條不
    完全給付規定，係以「可歸責於債務人之事由」為要件，原
    告迄未舉證有何可歸責於被告夏其政之事由；且所謂不完全
    給付，係指給付物之數量或品質上有瑕疵，系爭增建部分可
    能遭拆除，應非給付物本身之瑕疵，其主張自屬無據。
(三)、原告復主張物之瑕疵擔保責任，惟其知悉系爭增建部分屬違
    章、越界建築，已如前述；又買賣標的物交付後，原告本應
    依通常程序（即申請鑑界）檢視給付物有無瑕疵，卻長達5
    年未加檢視，遲至97年6 月5 日始通知被告夏其政，實屬怠
    於檢查、通知，應認其已承認所受領之物，故依民法第355
    條、第356 條規定，被告夏其政無庸負賠償責任。
(四)、系爭增建部分既未拆除，通知原告拆除之人黃健輔又非同段
    299 地號土地所有權人，且民法第796 條、第796 條之1 尚
    定有支付償金之解決途徑，原告之損害尚未發生，其請求為
    無理由。再原告已知悉系爭增建部分屬違章建築而隨時有遭
    拆除之可能，卻仍買受之，自應承擔此一風險，即屬危險負
    擔之問題，難認原告有何損害，今藉越界建築問題請求賠償
    ，有違誠信原則等語置辯。並聲明：1.原告之訴駁回。2.如
    受不利判決，願供擔保請准宣告免為假執行。
三、被告汎太公司則以：
(一)、由原告起訴狀所述經仲介與被告於92年7 月13日簽訂不動產
    買賣契約等語（參見本院卷第3 頁），可知被告汎太公司係
    為原告報告訂約之機會、擔任訂約之媒介，並收取報酬，屬
    居間關係，尚難僅以相關往來文件曾使用「委託」用語，即
    認兩造間為委任關係。再者，被告汎太公司實不知有越界建
    築情形，然已依不動產經紀業管理條例第22條至第24條規定
    ，請被告夏其政填寫不動產委託銷售契約書（下稱系爭不動
    產委託銷售契約）及系爭不動產現況說明書，系爭不動產委
    託銷售契約第6 條第3 款並約明被告夏其政負有誠實告知之
    義務，被告汎太公司業已將系爭不動產現況說明書所載事項
    均據實向原告報告，復審核房地所有權狀、謄本及建物成果
    圖等資料，以現況交屋，應認已盡據實報告及調查義務。此
    外，原告於簽訂系爭買賣契約之際本可隨時要求鑑界，卻捨
    此正途而不為，今以屬出賣人瑕疵擔保責任範疇者，向被告
    汎太公司請求賠償，實無理由。
(二)、內政部92年公告之「房地產銷售契約書」、92年修正之「不
    動產委託銷售契約書範本（含不動產標的現況說明書）」，
    均未要求仲介業者主動提供鑑界服務；且原告簽約前已知系
    爭房屋有增建，被告夏其政亦表示10餘年間未曾有人主張越
    界建築，買賣雙方均未提出疑問或要求鑑界；系爭買賣契約
    又係以土地、建物登記謄本所載面積計價，所交付之物面積
    亦相符，實難苛求仲介業者在買賣雙方均無異議情形下，就
    系爭房屋進行鑑界，應認被告汎太公司已提供當時仲介業者
    專業水準之服務，符合消費者保護法第7 條第1 項規定。
(三)、原告所主張之損害額亦屬有誤，蓋越界建築之法律效果尚有
    支付償金或價購土地，未必僅有拆除一途，系爭增建部分既
    未拆除，迄今又無真正鄰地所有權人出面請求，原告損害種
    類及範圍仍不明確，自難遽以鑑定之拆除及修復費用認定損
    害。
(四)、被告汎太公司並無任何過失可言，縱認有過失，實務上就消
    費者保護法第51條懲罰性賠償金之適用，係以「重大過失」
    為限，本件既長達10餘年無人向被告夏其政主張越界建築，
    至現場觀察亦無法發現，難認被告汎太公司未進行鑑界，即
    有重大過失，原告請求懲罰性賠償金500,000 元亦無理由等
    語資為抗辯。並聲明：1.原告之訴駁回。2.如受不利判決，
    願供擔保請准宣告免為假執行。
四、不爭執事項：
(一)、被告夏其政前於91年12月29日委託被告汎太公司（即21世紀
    不動產桃園經國加盟店，原名泛宇開發不動產仲介股份有限
    公司）仲介銷售其所有坐落桃園縣桃園市○○段248-35地號
    土地暨同段1468建號（門牌號碼為桃園縣桃園市○○○街15
    1 巷1 弄14號）之四層鋼筋混凝土造建物以及同段248-1 地
    號、248-8 地號土地應有部分各50分之1 ，而簽立約定內容
    為：「第6 條：委託人義務... 3 、委託人應就不動產之重
    要事項簽認於不動標的現況說明書（如附件），委託人對受
    託人負有誠實告知之義務，如有虛偽不實，由委託人負法律
    責任。... 第7 條：受託人之義務... 3 、受託人對委託人
    所簽認之不動產標的現況說明書，負有誠實告知買方之義務
    ，如有隱瞞不實，由受託人自付一切法律責任，因而致委託
    人損害者，受託人應負賠償責任。」等語之系爭不動產委託
    銷售契約，並經被告夏其政於該契約附件即系爭不動產現況
    說明書之第9 項「是否有改建、違建、禁建或糾紛之情事」
    欄位勾選為「否」。
(二)、被告汎太公司仲介人員盧松甫曾帶領原告前往系爭房屋查看
    現況後，原告以價金6,500,000 元向被告夏其政購買上開不
    動產，於92年7 月13日簽訂系爭買賣契約，標示以同段1468
    建號建物、248-35地號土地面積、權利範圍均同其土地及建
    物所有權狀所示（即系爭房屋第1 層至第4 層建物面積分別
    為45.7平方公尺、28.93 平方公尺、48.7平方公尺、28.7平
    方公尺，總計155.03平方公尺，及其附屬建物用途暨其面積
    各為露台17.20 平方公尺、平台2.75平方公尺、陽台5.23平
    方公尺，另該同段248-35地號土地面積為73平方公尺，權利
    範圍均為全部），依系爭買賣契約第4 條第1 項約定：「本
    買賣不動產，賣方保證產權清楚，如有他人主張權利或設定
    他項權利及租賃關係，應由賣方負責於尾款付清以前速予釐
    清，若買方受有損害時，賣方應負完全賠償責任」等語，嗣
    雙方於92年8 月27日完成上開不動產所有權移轉登記。另為
    上開經由被告汎太公司購得不動產乙事，原告曾給付服務費
    用130,000 元，並經被告汎太公司開立「服務費用證明」。
(三)、原告於97年5 月間收受黃健輔所寄發通知書乙紙，其說明前
    經同段299 地號土地所有權人於97年5 月14日會同桃園地政
    事務所測量課、桃園市公所都市發展課現場鑑界結果，該土
    地遭系爭房屋之「加蓋一至四樓陽台」所占用，研判加蓋部
    分為違章建築，並請求原告立即與之聯絡且拆除占用部分。
    其後，原告於97年6 月5 日通知被告夏其政有上開越界建築
    之爭議存在，並向桃園縣桃園市調解委員會申請調解，而於
    97年6 月20日經調解不成立。
(四)、系爭增建部分坐落於同段299 地號土地之位置、範圍，經本
    院會同兩造於97年11月25日現場履勘，並囑請桃園縣桃園地
    政事務所人員於是日實施測量結果，占用同段299 地號土地
    面積為9.5 平方公尺（如97年11月11日桃測法字084000號桃
    園縣桃園地政事務所土地複丈成果圖所示，參見本院卷第88
    頁）。又系爭增建部分拆除及修復費用，經建築師公會鑑定
    結果，估算總計約為901,000 元。
五、本院判斷：
    原告主張系爭房屋增建部分一部無權占用鄰地即同段299 地
    號土地，經鄰地所有人請求拆除，依民法上出賣人權利瑕疵
    擔保責任、物之瑕疵擔保責任及不完全給付規定，請求被告
    夏其政賠償損害901,000 元；被告汎太公司仲介系爭房屋買
    賣亦有重大過失，依民法居間、委任關係、不動產經紀業管
    理條例第26條第2 項、消費者保護法第7 條第3 項規定，請
    求賠償損害901,000 元，並依消費者保護法第51條規定請求
    懲罰性賠償金500,000 元等語，然此為被告二人堅決否認，
    並以前揭情詞置辯。是本件爭點乃在於：(一)被告夏其政部分
    ：1.系爭買賣契約標的物是否包含系爭增建部分？2.系爭增
    建部分無權占用同段299 地號土地（即越界建築），究屬權
    利瑕疵擔保或物之瑕疵擔保責任之問題？3.被告須否負瑕疵
    擔保責任？亦即，如屬物之瑕疵問題，原告締約時是否知悉
    系爭增建部分為越界建築？原告有無怠於檢查買賣標的物並
    為通知之情形？4.原告請求被告夏其政損害賠償有無理由？
    其是否受有損害？損害額為若干？(二)被告汎太公司部分：1.
    原告與被告汎太公司間之法律關係性質為何？2.被告汎太公
    司是否已盡居間人之調查報告義務或受任人之善良管理人注
    意義務？3.被告汎太公司所提供之服務是否符合消費者保護
    法第7 條第1 項規定之「當時科技或專業水準可合理期待之
    安全性」？4.原告請求被告汎太公司給付懲罰性賠償金有無
    理由？
(一)、被告夏其政部分：
１、系爭增建部分為買賣標的物範圍所及。
    按所有人於原有建築物之外另行增建者，如增建部分與原有
    建築物無任何可資區別之標識存在，而與之作為一體使用者
    ，因不具構造上及使用上之獨立性，自不得獨立為物權之客
    體。經查系爭買賣契約第1 條買賣不動產標示固未載明有增
    建部分，惟契約兼以門牌號碼「桃園縣桃園市○○○街151
    巷1 弄14號」特定買賣標的物，並於第6 條第3 款記載「本
    買賣不動產未點交前，其室內外門窗廚廁及分享公共設施等
    定著物，移交前增築部分，賣方自本約成立日起均不得任意
    取卸破壞，依原狀移交與買方，現有附屬水電衛生設備亦應
    恢復或保持正常使用。」，此有系爭買賣契約1 份在卷足證
    （參見本院卷第7 至8 頁），參以系爭增建部分係搭蓋於原
    四層樓建物後方，與原建物牆壁相連成為一體，現與原建物
    完全相通，並作為廚房使用，設置有廚房流理台等系統家具
    等情，經本院97年11月25日勘驗屬實，並有照片2 張在卷可
    稽（參見建築師公會鑑定報告第32頁），可知該增建部分經
    濟交易上、使用上並不具獨立性，僅為擴大原建物之使用空
    間，應屬原建物之從物，本不得獨立為所有權客體，自為原
    建物所有權範圍所及，復探求上開契約約定之當事人真意，
    堪認系爭買賣契約內容除系爭房地之土地、建物所有權狀載
    明之面積外，尚包括未辦保存登記之增建部分，系爭增建部
    分自為買賣標的物範圍所及。
２、越界建築屬物之瑕疵擔保責任之範疇。
    系爭增建部分越界占用同段299 地號土地面積9.5 平方公尺
    之事實，為兩造所不爭執，並有桃園縣桃園地政事務所97年
    12月1 日桃地測字第09710005860 號函附土地複丈成果圖可
    佐（參見本院卷第87至88頁），首堪認定。按民法第349 條
    、第354 條第1 項前段規定：「出賣人應擔保第三人就買賣
    之標的物，對買受人不得主張任何權利」、「物之出賣人對
    於買受人，應擔保其物依第三百七十三條之規定危險移轉於
    買受人時無滅失或減少其價值之瑕疵，亦無滅失或減少其通
    常效用或契約預定效用之瑕疵。」，此分別為權利瑕疵、物
    之瑕疵責任之明文，二者之區別標準在於該瑕疵係存乎物或
    權利之上，而所謂物之瑕疵係指買賣之物具有滅失或減少其
    價值之瑕疵、具有滅失或減少其通常效用之瑕疵、具有滅失
    或減少契約預定之效用或欠約所保證之品質。權利瑕疵，則
    包括權利根本不存在、權利為他人所有、權利有他項物權負
    擔、權利有債權負擔等態樣，亦即，買受人無法取得買賣標
    的物之所有權，或該標的物上存有其他物權或債權負擔而影
    響其權利完整性，均構成權利瑕疵。本件原告向被告夏其政
    購買系爭房屋（包括增建部分），被告夏其政應擔保原告取
    得該屋所有權且無任何足以減少其價值或通常效用之瑕疵，
    原告亦信賴該屋全部坐落於同段248-35地號土地上而有合法
    使用基地之權源，今既證實系爭增建部分屬越界建築，顯見
    原告所受領之系爭房屋所有權已非完整，系爭增建部分無權
    占用他人土地，鄰地所有人得依民法767 條、第796 條請求
    拆除、支付償金或價購土地，雖非買賣標的物所有權全部遭
    剝奪，但系爭增建部分上存有依法拆除義務或需另支付相當
    代價始可合法使用基地之負擔，自應構成減少物之價值或通
    常效用之瑕疵，此為鄰地所有人行使或可能行使權利所生之
    結果，故系爭增建部分越界建築即應屬物之瑕疵之範疇無誤
    。至原告雖依據權利瑕疵擔保條文為請求，然「法官知法」
    ，適用法律本為本院之職權，原告請求之事實皆本於系爭房
    屋越界建築為由，則就權利瑕疵擔保與物之瑕疵擔保責任部
    分，爰由本院審酌後認應以物之瑕疵擔保責任加以適用為當
    ，併此敘明。
３、原告簽訂系爭買賣契約時不知有瑕疵存在，被告夏其政應負
    物之瑕疵擔保責任，且原告並未違反從速檢查義務。
    本件被告夏其政雖抗辯：原告簽訂系爭買賣契約時，曾至現
    場查看知有增建，且屬違章建築，並可從系爭房屋、前方空
    地及坐落之同段248-35地號土地面積推知有越界建築，已知
    瑕疵存在，且原告購買後，遲至5 年後始行使物之瑕疵擔保
    權利，顯然違反從速檢查義務云云。按「買受人應按物之性
    質，依通常程序從速檢查其所受領之物。如發見有應由出賣
    人負擔保責任之瑕疵時，應即通知出賣人。買受人怠於為前
    項之通知者，除依通常之檢查不能發見之瑕疵外，視為承認
    其所受領之物。」民法第356 條定有明文。系爭買賣契約、
    系爭不動產現況說明書雖未載明系爭房屋有增建情形，但證
    人盧松甫於本院審理時證稱：系爭房地買賣係由伊仲介成交
    ，原告曾到現場看過，被告夏其政有告知伊系爭房屋有增建
    ，但未提及占用他人土地，伊有告知原告有增建及其位置，
    並提供建築成果圖予原告閱覽，該建築成果圖上之面積與權
    狀謄本相符，現場亦看不出來有越界建築，伊也沒有告訴原
    告有越界建築等語（參見本院卷第77頁），足認原告簽訂系
    爭買賣契約時，已知悉系爭房屋有增建部分，且該增建部分
    未經保存登記，屬違章建築。然此未必當然可導出原告亦知
    悉系爭增建部分屬越界建築，被告夏其政於本院審理時陳稱
    ：系爭房屋伊住了15年，這段期間都無人請求伊拆除越界建
    築等語（參本院卷第77頁），證人盧松甫亦已證稱現場無法
    判斷有越界建築等語如前，系爭房屋之出賣人及專業仲介人
    員既不知有越界建築情形，簽訂買賣契約時又未進行鑑界，
    實難期待原告單憑現有資訊及現場觀察即可查悉；再者，由
    建物測量成果圖顯示，系爭房屋已登記部分坐落於同段248-
    35地號之位置，係貼齊桃園縣桃園市○○○街151 巷1 弄道
    路，即後方有大片空地，前方則未留有空地，有桃園縣桃園
    地政事務所建物成果圖在卷可憑（參見本院卷第63頁），佐
    以一般人肉眼對於房屋總面積之估算能力有限，且系爭房屋
    後方設有一圍牆與外界相區隔，此有照片1 張附卷可按（參
    見建築師公會鑑定報告第32頁），堪認原告於簽訂系爭買賣
    契約時，並不知有越界建築之情，且交屋完成後，通常亦不
    會在正常使用之情形下，再次花費請地政機關加以測量以辨
    識系爭房屋是否為越界建築。況被告夏其政亦自承其自身居
    住此段時期，亦不知系爭房屋有佔用他人土地之情，如何期
    待買受人之原告於購屋後，旋即知悉委諸地政機關加以鑑界
    ？因此，本院認原告於受黃健輔催告後，隨即對被告夏其政
    為請求，並無違反前述從速檢查義務。被告夏其政所辯，即
    不足採，其仍應負擔物之瑕疵擔保責任。
４、本件損害業已發生，被告夏其政應賠償原告901,000 元。
(1)、按「買賣因物有瑕疵，而出賣人依前五條之規定，應負擔保
    之責者，買受人得解除其契約或請求減少其價金。但依情形
    ，解除契約顯失公平者，買受人僅得請求減少價金。」民法
    第359 條定有明文。本件系爭增建部分既存有上開物之瑕疵
    ，隨時有遭拆除之風險，非惟原告就系爭增建已為設置廚房
    用品及櫃位等物品，如遭拆除，尚須加以修復；再就使用土
    地部分縱採支付償金或價購鄰地之方式，原告亦須付出額外
    代價始得合法使用該基地，亦即，買賣標的物之現況與原告
    訂約時所認知之權利狀況存有相當之落差，應認損害業已發
    生，原告請求減少價金，自屬有據，與系爭增建部分已否拆
    除、鄰地所有權人如何主張權利無涉，被告夏其政應依民法
    債務不履行規定負損害賠償責任。被告夏其政辯稱：系爭增
    建部分尚未拆除，黃健輔亦非鄰地所有權人，損害未發生云
    云，實無足取。此外，原告請求之內容為現已發生之損害，
    非預為請求之概念，與民事訴訟法第246 條所定將來給付之
    訴，亦屬有間，應予辨明。
(2)、被告夏其政另抗辯：原告已知系爭增建為違章建築，隨時有
    遭拆除之可能，應無損害，且今藉越界建築請求損害賠償實
    有違誠信原則云云，然按所謂違章建築係指所有權人未依行
    政管理之規定申請建造執照即行建築所生之建物，而越界建
    築依據民法第796 條第1 項之規定係指：土地所有人建築房
    屋非因故意或重大過失逾越地界者，鄰地所有人如知其越界
    而不即提出異議，不得請求移去或變更其房屋。但土地所有
    人對於鄰地因此所受之損害，應支付償金。因此，違章建築
    、越界建築雖非合法而均有遭拆除之風險，但二者之法律依
    據、法律效果、執行機關或請求權人均非相同，且造成買賣
    標的物所有權瑕疵之原因亦非同一，本件原告僅知悉系爭增
    建部分為違章建築，買賣價金亦已將此一因素納入考量，將
    來遭主管機關強制拆除之危險，應由原告自行負擔無疑；惟
    就其簽訂系爭買賣契約時所不知之越界建築一節，自無需承
    擔風險，尚難謂系爭增建部分本可能因違章建築原因遭拆除
    ，即無損害可言，且此一重要交易因素於締約時未能反映於
    買受意願、買賣價金上，現原告行使法律所賦予之權利，亦
    無違反誠信原則之問題。
(3)、次按「損害賠償，除法律另有規定或契約另有訂定外，應以
    填補債權人所受損害及所失利益為限。依通常情形，或依已
    定之計劃、設備或其他特別情事，可得預期之利益，視為所
    失利益。」、「當事人已證明受有損害而不能證明其數額或
    證明顯有重大困難者，法院應審酌一切情況，依所得心證定
    其數額。」，民法第216 條、民事訴訟法第222 條第2 項亦
    有明文。本件系爭增建部分雖尚未經拆除，並無實際損害額
    或拆除、修復費用發生，惟原告既已證明其受有損害，僅目
    前不能證明其數額或證明顯有重大困難，爰審酌下列一切情
    況，酌定損害賠償額：系爭增建部分拆除及修復所需費用，
    經建築師公會鑑定結果略以：「……捌、鑑定結果：本案占
    用鄰地拆除及修復費用經估算約為901,000 元（詳工程預算
    書附件七）……工程預算書（總表）壹、發包工程：一、假
    設工程42,187元。二、拆除工程242,207 元。三、主建物修
    復工程89,814元。四、裝修工程111,786 元。五、門窗工程
    147,163 元。六、水電工程45,000元。七、現場維護清潔費
    6,00 0元。八、勞工安全衛生管理費（0.3%）2,052 元。九
    、空氣污染防制設施費（0.3%）2,052 元。十、品質管理費
    （0.6%）4,105 元。十一、廠商利潤及管理費（8%）54,733
    元。十二、營造綜合保險費（含工程綜合損失險、第三人意
    外責任險、雇主意外責任險）（0.3%）2,240 元、十三、營
    業稅（5%）37,355元。貳、其他費用（15% ）112,065 元。
    、空氣污染防制費（0.3%）2,241 元。總計工程費為901,
    000 元。……」，其中，「八、勞工安全衛生管理費」係依
    據行政院公共工程委員會（下稱工程會）89年3 月13日（89
    ）工程管字第89003392號函揭示按直接工程成本之0.3%至3%
    編列之原則，編列0.3%；「九、空氣污染防制設施費」係依
    據行政院環境保護署（下稱環保署）所訂頒之營建工程空氣
    污染防制設施管理辦法，按工程慣例編列0.3%，「、空氣
    污染防制費」則係依據環保署所訂頒之營建工程空氣污染防
    制費收費費率，暫編列0.3%，實際費用以各縣市政府環保局
    核算為準，前者為工程現場防護設施，後者為向各縣市政府
    環保局繳納之費用；「十、品質管理費」係依據工程會訂頒
    之公共工程施工品質管理作業要點第13點規定，以發包施工
    費0.6%至2%編列之標準，編列0.3%；「十一、廠商利潤及管
    理費」係參酌一般工程編列8%至12% 之慣例，編列8%；「貳
    、其他費用」係指拆除工程衍生之非工程性費用，如拆遷租
    屋、精神損失等，乃依建築師公會鑑定彙編之統一編列標準
    編列，有建築師公會鑑定報告書1 份、99年4 月7 日（89）
    台建師桃鑑字第019-9 號函及其附件資料可考（參見本院卷
    第281 至291 頁），堪認鑑定結果拆除及修復費用901,000
    元，均屬必要費用。而黃健輔於97年5 月19日向原告寄發之
    通知書，已載明其曾會同相關單位及同段299 地號土地所有
    權人至現場鑑界，並附上該土地複丈成果圖、土地標示部、
    土地所有權部、地籍圖謄本等資料，此有卷附通知書1 份可
    參（參見本院卷第12頁），顯見同段299 地號土地所有權人
    已委由黃健輔請求原告拆除上開越界建築，是以拆除系爭增
    建部分及修復系爭房屋所需費用，估算原告所受損害額，應
    屬合理，本件原告請求被告夏其政賠償901,000 元，為有理
    由，應予准許。
(二)、被告汎太公司部分：
１、原告與被告汎太公司間為居間兼委任關係。
    按「經紀人員在執行業務過程中，應以不動產說明書向與委
    託人交易之相對人解說。前項說明書於提供解說前，應經委
    託人簽章。」，不動產經紀業管理條例第23條已明文規定。
    是以本件被告汎太公司與被告夏其政就銷售系爭房地，簽有
    系爭不動產委託銷售契約、系爭不動產現況說明書（參見本
    院卷第202 至203 頁），依上開規定，負有向原告解說不動
    產之義務。且原告業已支付被告汎太公司高達130,000 元之
    報酬，為兩造所不爭執，並有被告汎太公司開立之服務費用
    證明1 紙在卷可按（參見本院卷第138 頁），依據社會通念
    ，一般民眾經由房屋仲介業者買賣房屋並支付高額仲介費用
    ，應非僅止於希冀房屋仲介業者報告訂約機會或為訂約媒介
    ，實係著眼於房屋仲介業者所標榜之交易過程安全、不動產
    產權清楚，並藉助房屋仲介業者之專業調查能力而為交易，
    本件原告與被告汎太公司間雖未訂有書面契約，然綜合上述
    各情，堪認被告汎太公司除向原告報告交易機會、媒介訂約
    外，尚應就不動產現況、相關文件內容盡相當之查核、調查
    義務，兩造間所成立之契約關係，兼具居間及委任性質。
２、被告汎太公司已盡居間人及受任人之義務。
(1)、繼按「居間人關於訂約事項，應就其所知，據實報告於各當
    事人。對於顯無履行能力之人，或知其無訂立該約能力之人
    ，不得為其媒介。以居間為營業者，關於訂約事項及當事人
    之履行能力或訂立該約之能力，有調查之義務。」、「受任
    人處理委任事務，應依委任人之指示，並與處理自己事務為
    同一之注意，其受有報酬者，應以善良管理人之注意為之。
    」，民法第567 條、第535 條分別定有明文。民法第544 條
    、不動產經紀業管理條例第26條第2 項並規定：「受任人因
    處理委任事務有過失，或因逾越權限之行為所生之損害，對
    於委任人應負賠償之責。」、「經紀業因經紀人員執行仲介
    或代銷業務之故意或過失致交易當事人受損害者，該經紀業
    應與經紀人員負連帶賠償責任。」
(2)、經查，系爭不動產現況說明書第6 項「是否有損鄰狀況」經
    勾選為「否」（參見本院卷第203 頁），出賣人即被告夏其
    政亦不知有越界建築之情事；而由簽訂系爭買賣契約當時可
    得之土地、建物謄本及所有權狀、建物測量成果圖等資料及
    現場觀察，該增建部分係搭建於已辦畢所有權登記之原建物
    後方空地，並以圍牆與外界相區隔，可合理認為系爭增建部
    分係坐落於同段248-35地號土地內，是以，仲介人員以現有
    資訊研判，既無法產生越界建築之合理懷疑，買賣雙方復均
    未提出鑑界要求，實難苛求仲介人員主動提供鑑界服務，而
    增加委託人費用支出。佐以系爭不動產現況說明書第9 項「
    是否有改建、違建、禁建或糾紛之情事」被告夏其政亦勾選
    「否」，惟被告汎太公司仲介人員至現場查看並經被告夏其
    政口頭說明後，亦將系爭房屋有增建（即違章建築）情形告
    知原告等情，已如前述，益徵被告汎太公司非盡信書面資料
    ，仍有進行實際調查並向原告報告。稽上各情，應認被告汎
    太公司仲介人員就不動產之現況調查、書面資料審核，已依
    善良管理人之注意義務為相當調查，並就其所知事項報告予
    原告，未違反居間人或受任人之義務，原告請求被告汎太公
    司應依民法第544 條、不動產經紀業管理條例第26條第2 項
    規定負損害賠償責任，洵屬無據。
３、被告汎太公司所提供之服務是否符合「當時科技或專業水準
    可合理期待之安全性」。
    又按「從事設計、生產、製造商品或提供服務之企業經營者
    ，於提供商品流通進入市場，或提供服務時，應確保該商品
    或服務，符合當時科技或專業水準可合理期待之安全性。」
    、「企業經營者違反前二項規定，致生損害於消費者或第三
    人時，應負連帶賠償責任。但企業經營者能證明其無過失者
    ，法院得減輕其賠償責任。」，消費者保護法第7 條第1 項
    、第3 項分別定有明文。本件被告汎太公司係提供不動產仲
    介服務之企業經營者，原告固為接受仲介服務之消費者，惟
    系爭房屋是否有越界建築之問題，尚須鑑界始得證實，仲介
    業者提供仲介服務時，在無合理懷疑之情況下，是否一律均
    應提供鑑界服務？交易市場尚無共識，徵諸系爭買賣契約簽
    訂日期為92年7 月13日，內政部92年6 月26日修正發布之「
    不動產委託銷售定型化契約應記載及不得記載事項」、「不
    動產委託銷售契約書範本」，亦未將測量有無越界建築一事
    列入，足認本件被告汎太公司提供之仲介服務，符合當時專
    業水準可合理期待之安全性，原告主張被告汎太公司應依消
    費者保護法第7 條第3項負賠償責任，實無可取。
４、原告請求被告汎太公司給付懲罰性賠償金為無理由。
    復按「依本法所提之訴訟，因企業經營者之故意所致之損害
    ，消費者得請求損害額3 倍以下之懲罰性賠償金；但因過失
    所致之損害，得請求損害額1 倍以下之懲罰性賠償金。」，
    消費者保護法第51條有明文規定。而本條文之適用，係以企
    業經營者已依消費者保護法規定應負損害賠償責任為前提，
    被告汎太公司對於原告既不負損害賠償責任，已認定如前，
    原告請求被告汎太公司給付500,000 元之懲罰性賠償金，亦
    屬無據。
六、末按給付無確定期限者，債務人於債權人得請求給付時，經
    其催告而未為給付，自受催告時起，負遲延責任；其經債權
    人起訴，或依督促程序送達支付命令，或為其他相類之行為
    者，與催告有同一之效力；遲延之債務，以支付金錢為標的
    者，債權人得請求依法定利率計算之遲延利息，民法第229
    條第2 項、第233 條第1 項前段分別定有明文。本件原告併
    請求被告夏其政自起訴狀繕本送達之翌日（即97年8 月8 日
    ）起至清償日止，按法定利率即週年利率百分之5 計算之遲
    延利息，核無不合，自應准許。
七、綜上所述，原告依據民法物之瑕疵擔保之法律關係，訴請被
    告夏其政給付901,000 元損害賠償及自起訴狀繕本送達之翌
    日起至清償日止，按週年利率百分之5 計算之利息，為有理
    由，應予准許；至其另依據居間與委任法律關係、不動產經
    紀業管理條例第26條第2 項、消費者保護法第7 條第3 項及
    同法第51條規定，請求被告汎太公司給付損害賠償901,000
    元及懲罰性賠償金500,000 元暨二者之遲延利息，為無理由
    ，應予駁回。
八、假執行之宣告：就原告勝訴部分，兩造均陳明願供擔保聲請
    宣告假執行及免為假執行，核無不合，爰分別酌定相當擔保
    金額准許之。至原告敗訴部分，其假執行之聲請已失所附麗
    ，應併予駁回。
九、結論：本件原告之訴一部有理由、一部無理由，依民事訴訟
    法第79條、第390 條第2 項、第392 條第2 項，判決如主文
    。
中    華    民    國    99    年    5     月    28    日
                    民事第三庭  法  官  陳清怡
以上正本係照原本作成
如對本判決上訴，須於判決送達後20日內向本院提出上訴狀
中    華    民    國    99    年    5     月    28    日
                                書記官  王奐淳

司法院資訊處製作；財團法人民間司法改革基金會備份。
